【裁判字號】    97,上訴,1919
【裁判日期】    970617
【裁判案由】    毒品危害防制條例
【裁判全文】
臺灣高等法院刑事判決                97年度上訴字第1919號
上  訴  人  臺灣臺北地方法院檢察署檢察官
上  訴  人
即  被  告  甲○○
上列上訴人因被告毒品危害防制條例案件，不服臺灣臺北地方法
院97年度訴字第331號、易字第157號，中華民國97年3月31日第
一審判決（起訴案號：臺灣臺北地方法院檢察署96年度偵字第38
94號，追加起訴案號：97年度蒞追字第3號），提起上訴，本院
判決如下：
    主  文
原判決撤銷．
甲○○施用第二級毒品，累犯，處有期徒刑伍月，如易科罰金，
以新台幣壹仟元折算壹日。扣案之第二級毒品安非他命壹包（淨
重零點參參公克）沒收銷燬之，包裹上開第二級毒品安非他命之
包裝袋壹個沒收。
追加起訴部分發回臺灣臺北地方法院。
    事  實
一、甲○○於民國（下同）90年間，因施用毒品案件，經臺灣臺
    北地方法院以90年度毒聲字第1830號裁定送觀察勒戒後，認
    有繼續施用毒品之傾向，由該院再以90年度毒聲字第2018號
    裁定送強制戒治，嗣於戒治期間成效評定為合格，遂停止戒
    治，所餘期間付保護管束，於91年9月16日保護管束期滿，
    臺灣臺北地方法院檢察署檢察官乃以91年度戒毒偵字第171
    號為不起訴處分確定。復於94、95年間，先後因施用毒品案
    件經同上法院以94年度訴字第1400號、95年度訴字第1199號
    判處有期徒刑8月、10月，二罪接續執行，有期徒刑10月部
    分再經該院以96年度聲減字第134號裁定，減為有期徒刑5月
    確定，於96年7月16日執行完畢出監。詎甲○○不知悛悔，
    明知安非他命係毒品危害防制條例第2條第2項第2款所定之
    第二級毒品，依法不得施用、持有，竟於前受強制戒治執行
    完畢5年內已再犯施用毒品罪後，基於施用第二級毒品安非
    他命之犯意，於96年11月5日晚間7時許，在其位於臺北縣新
    店市○○路○段152巷1號住處內，將安非他命置於吸食器內
    燒烤施用一次。嗣於96年11月6日晚間10時40分許，在臺北
    縣新莊市○○街39號303室內與朱嘉和（由臺灣板橋地方法
    院檢察署另案偵查），共同為警查獲，並扣得安非他命1包
    （淨重0.33公克），朱嘉和所有之吸食器1組。經警採取甲
    ○○尿液送驗，而悉上情。
二、案經臺北縣政府警察局新莊分局報告臺灣板橋地方法院檢察
    署檢察官呈請臺灣高等法院檢察署令轉臺灣臺北地方法院檢
    察署檢察官偵查起訴。
    理  由
壹、有罪部分：
一、上揭事實，業據被告分別於警詢、偵查及原審、本院審理時
    自白不諱，且被告為警查獲時所採集之尿液經送驗結果，呈
    安非他命類陽性反應，亦有臺灣檢驗科技股份有限公司96年
    11月23日濫用藥物尿液檢驗報告1紙及臺北縣政府警察局新
    莊分局偵辦毒品案被移送者姓名及代碼對照表在卷可考。扣
    案之白色結晶經鑑定結果，含第二級毒品安非他命成分，淨
    重0. 33公克，亦有臺北縣政府警察局新莊分局查獲毒品案
    重量鑑定證明書一紙可憑，堪認被告之自白兼具任意性與真
    實性，可為犯罪證據。
二、按毒品危害防制條例於92年7月9日修正公布，自93年1月9日
    施行，其中第20條、第23條將施用毒品之刑事處遇程序，區
    分為「初犯」及「5年內再犯」、「5年後再犯」，依其立法
    理由之說明：「初犯」，經觀察、勒戒或強制戒治後，應為
    不起訴處分或不付審理之裁定；經觀察、勒戒或強制戒治執
    行完畢釋放後，「5年內再犯」者，因其再犯率甚高，原實
    施之觀察、勒戒及強制戒治既已無法收其實效，爰依法追訴
    或裁定交付審理。至於經觀察、勒戒或強制戒治執行完畢釋
    放後，「5年後再犯」者，前所實施之觀察、勒戒或強制戒
    治已足以遮斷其施用毒品之毒癮，為期自新及協助其斷除毒
    癮，仍適用「初犯」規定，先經觀察、勒戒或強制戒治之程
    序。從而依修正後之規定，僅限於「初犯」及「5年後再犯
    」二種情形，始應先經觀察、勒戒或強制戒治程序，倘被告
    於5年內已再犯，經依法追訴處罰，縱其第3次（或第3次以
    上）再度施用毒品之時間，在初犯經觀察、勒戒或強制戒治
    執行完畢釋放5年以後，已不合於「5年後再犯」之規定，且
    因已於「5年內再犯」，顯見其再犯率甚高，原實施觀察、
    勒戒或強制戒治，已無法收其實效，即應依該條例第10條處
    罰（最高法院95年5月9日95年度第7次刑事庭會議決定意旨
    、最高法院95年度台非字第59號判決及同院95年度台非字第
    65號判決可資參照）。查被告曾因施用毒品案件，經臺灣臺
    北地方法院以90年度毒聲字第1830號裁定送觀察勒戒後，認
    有繼續施用毒品之傾向，由該院再以90年度毒聲字第2018號
    裁定送強制戒治，嗣於戒治期間成效評定為合格，遂停止戒
    治所餘期間付保護管束，於91年9月16日保護管束期滿，臺
    灣臺北地方法院檢察署檢察官乃以91年度戒毒偵字第171 號
    為不起訴處分確定。復於94、95年間，因施用毒品案件經同
    上法院判處有期徒刑，於96年7月16日執行完畢出監等情，
    有本院被告前案紀錄表等在卷可按，是雖被告前受強制戒治
    執行完畢之日距為本案施用毒品犯行時已相隔5年以上，然
    其於91年9月16日強制戒治執行完畢後，5年以內之94、95年
    間又因施用毒品犯行，由原審法院判處罪刑確定，本件施用
    毒品犯行，距離前次施用毒品犯行時間亦未逾5年，顯見被
    告之再犯率甚高，原實施強制戒治，已無法收其實效，而無
    5年戒斷期之存在，其本件施用毒品犯行自無再經觀察勒戒
    、強制戒治之必要，應逕予論罪科刑。本件事證已明，被告
    犯行堪以認定。
三、被告於原審及本院審理時固坦承有施用第一、二級毒品，供
    稱：伊係於96年11月5日晚間7時許，在其位於臺北縣新店市
    ○○路○段152巷1號住處內，將安非他命、海洛因混合置於
    吸食器內燒烤施用云云。惟查：被告於96年11月6日晚間10
    時40分許，為警查獲後所採集之尿液送驗結果固呈安非他命
    類及鴉片類陽性反應，有上開臺灣檢驗科技股份有限公司之
    濫用藥物尿液檢驗報告一紙在卷可考。但被告於警詢、偵查
    時均僅自白其施用安非他命，未曾提及其同時施用海洛因，
    迄知悉驗尿結果尿液中呈鴉片類陽性反應時，始供稱伊係二
    種毒品同時施用，是其供述是否屬實，已非無疑。再按海洛
    因經注射入人體後，約有80%於24小時內自尿中排出，一般
    而言，尿液中能否驗出嗎啡陽性反應與其投與量、投與途徑
    、採尿時間、個人體質及檢驗方法之靈敏度有關，國外曾有
    文獻報導，注射6毫克之海洛因鹽酸鹽，其代謝嗎啡之平均
    可檢出時限約為26小時，此有行政院衛生署藥物食品檢驗局
    81年9月8日藥檢壹字第8114885號函可參，被告之尿液經
    送驗結果，對嗎啡呈陽性反應，有前述檢驗報告可憑，依此
    推論，堪認被告於尿液採集之前26小時內某時，確有施用毒
    品海洛因無訛。查被告係96年11月6日晚間10時40分許，為
    警查獲，雖無從知悉其採集尿液之確實時間，惟其為警查獲
    距其自白施用第一級毒品之時間（96年11月5日晚間7時許）
    ，至少有28小時，若被告果有於96年11月5日晚間7時許施用
    第一級毒品海洛因，而其後未再施用海洛因，則其為警查獲
    所採尿液應驗無鴉片類之陽性反應，是被告供稱，伊係同時
    施用二種毒品，應非事實。依罪疑為輕之原則，應認被告並
    未於96年11月5日晚間7時許施用海洛因。
三、核被告所為，係犯毒品危害防制條例第10條第2項之施用第
    二級毒品安非他命罪。其施用前非法持有第二級毒品之低度
    行為，已為施用之高度行為所吸收，不另論罪。查被告有如
    事實欄所載犯罪科刑及執行情形，有本院被告前案紀錄表在
    卷可稽，是被告於有期徒刑執行完畢後5年內，故意再犯本
    件有期徒刑以上之罪，應依刑法第47條第1項之規定，論以
    累犯，並加重其刑。原審據以論罪科刑固非無見，惟被告並
    未於事實欄所載犯罪時地同時施用第一級毒品海洛因，已如
    前述，原審認被告係同時施用二種毒品，尚有未洽。被告上
    訴請求從輕量刑固無理由，惟檢察官上訴認被告非同時施用
    二種毒品為有理由，應就原判決認被告同時施用二種毒品，
    而論被告施用第一級毒品罪部分予以撤銷，改論以被告施用
    第二級毒品罪。爰審酌被告前已因施用毒品令入勒戒處所觀
    察勒戒及強制戒治，猶不能斷絕毒癮而一再施用，顯見其自
    制力薄弱，惟其施用毒品僅屬自殘行為，對於他人之法益尚
    無直接之侵害，及其犯後坦承犯行，態度尚稱良好等一切情
    狀，量處如主文所示之刑，並諭知易科罰金之折算標準。至
    扣案之安非他命1包（淨重0.33公克）為第二級毒品，應依
    毒品危害防制條例第18條第1項前段沒收銷燬。
    另包裹上開安非他命之包裝袋1個，係用於包裹毒品，防止
    其裸露、潮濕，便於攜帶施用，供其施用毒品所用之物，又
    此物品本質上尚可供其他用途使用，並非專供施用毒品之器
    具，應依刑法第38條第1項第2款之規定，宣告沒收之。至扣
    案之吸食器1組，非被告所有供本件犯罪所用之物，業據與
    被告共同為警查獲之朱嘉和供陳在卷（臺灣板橋地方法院檢
    察署96年度毒偵字第9078號卷第49頁），毋庸沒收，附此敘
    明。
貳、撤銷發回部分：
一、按第二審法院認為上訴有理由，或上訴雖無理由，而原判不
    當或違法者，應將原審判決經上訴之部份撤銷，就該案件自
    為判決。但因原審判決諭知管轄錯誤、免訴、不受理係不當
    而撤銷之者，得以判決將該案件發回原審法院。刑事訴訟法
    第369條第1項定有明文。
二、公訴人於97年2月21日具狀追加起訴：被告在96年11月7日凌
    晨1時30分為警採尿前26小時內之某時許，在不詳處所施用
    海洛因一次，因認被告涉犯毒品危害防制條例第10條第1項
    之罪。查原審以被告於96年11月5日晚上7時許以吸食器同時
    施用海洛因及安非他命二種毒品，應屬一施用行為同時觸犯
    施用第一級、第二級毒品二罪名，為想像競合犯，應依刑法
    第55條前段之規定，從一重之施用第一級毒品罪處斷。被告
    施用第一級毒品部分雖未據公訴人起訴，仍其與原已起訴之
    被告施用第二級毒品部分有裁判上一罪之關係，為原起訴效
    力所及，而認公訴人再行追加起訴，乃對已經提起公訴之案
    件，在同一法院重行起訴，爰依刑事訴訟法第303條第2款就
    追加起訴部分諭知不受理。惟被告並未於上開有罪事實欄所
    載時地施用第一級毒品海洛因，已如前述，是原審將公訴人
    上開追加起訴部分為不受理之諭知即有不當，檢察官上訴認
    被告非同時施用二種毒品為有理由，按諸上開法律之規定，
    此部分應由本院予以撤銷，發回原審法院。
據上論斷，應依刑事訴訟法第369條第1項、第364條、第299條第
1項前段，毒品危害防制條例第10條第2項、第18條第1項前段，
刑法第11條前段、第47條第1項、第41條第1項前段、第38條第1
項第2款，判決如主文。
本案經檢察官邱美育到庭執行職務。
中    華    民    國    97    年    6     月    17    日
                  刑事第十六庭審判長法  官  溫耀源
                                    法  官  許增男
                                    法  官  王敏慧
以上正本證明與原本無異。
施用第一級毒品部分如不服本判決，應於收受送達後十日內向本
院提出上訴書狀，其未敘述上訴之理由者並得於提起上訴後十日
內向本院補提理由書（均須按他造當事人之人數附繕本）。
施用第二級毒品部分不得上訴。
                                    書記官  丁淑蘭
中    華    民    國    97    年    6     月    17    日
附錄本案論罪科刑法條全文：
毒品危害防制條例第10條
施用第一級毒品者，處 6 月以上 5 年以下有期徒刑。
施用第二級毒品者，處 3 年以下有期徒刑。


司法院資訊處製作；財團法人民間司法改革基金會備份。
